臺灣基隆地方法院基隆簡易庭民事判決
110年度基簡字第342號
原      告  黃陳美珠


訴訟代理人  陳雅萍律師
複  代理人  李蕙君律師
被      告  司莊阿水
訴訟代理人  司俊蓮  
            司沛申  
上列當事人間請求拆屋還地事件，本院於民國111年8月23日言詞
辯論終結，判決如下：
    主  文
原告之訴及假執行之聲請均駁回。
訴訟費用由原告負擔。
    事實及理由
一、原告起訴主張：
　㈠坐落基隆市○○區○○段000地號土地（下稱953地號土地）及其
    上門牌號碼基隆市○○區○○街00號未辦保存登記建物（下稱系
    爭鐵皮屋）為原告所有，被告為相鄰坐落基隆市○○區○○段00
    0地號土地（下稱954地號土地）及其上門牌號碼基隆市○○區
    ○○街00號房屋（即同段1561建號建物，下稱系爭房屋）之所
    有權人。
　㈡原告於105年1月向前手林陳阿美買受953地號土地時，經林陳
    阿美將其於83年7月14日與被告簽立之「共同壁協議書」（
    下稱系爭協議書）交付原告，系爭協議書記載被告興建8寸
    共同壁時，林陳阿美若要使用該共同壁，須補貼共同壁4寸
    錢，然林陳阿美並未同意被告興建之共同壁得使用953地號
    土地，依基隆市地政事務所111年3月29日土丈字第331號土
    地複丈成果圖（下稱附圖）所示，被告所有系爭房屋1樓共
    同壁占用953地號土地1.41平方公尺，加計坐落954地號土地
    部分，換算1樓共同壁寬度為15.61公分；3樓共同壁占用953
    地號土地2.7平方公尺，加計坐落954地號土地部分，換算3
    樓共同壁寬度為15.66公分，可見被告興建約5寸壁，並未依
    系爭協議書興建8寸共同壁，無從以系爭協議書作為系爭房
    屋共同壁得使用原告所有953地號土地之權源。
　㈢原告興建系爭鐵皮屋並未使用該共同壁，又因基隆市地政事
    務所僅就系爭房屋1、3樓共同壁占用面積最大值及最小值為
    測量，故依民法第767條第1項前、中段，請求被告拆除系爭
    房屋1、3樓垂直投射占用953地號土地之區域。
　㈣被告雖辯稱因地震傾斜而占用原告土地，然未舉證以實其說
    ，本件並無民法第796條、第796條之1適用。又被告占用原
    告所有953地號土地，侵害原告利益，原告請求被告拆屋還
    地排除侵害，係所有權之合法行使，並無權利濫用，亦不符
    民法第148條規定之要件等語。
　㈤故請求法院判決：被告應將坐落953地號土地上如附圖所示編
    號B、D垂直投射土地區域之系爭房屋拆除，將占用土地騰空
    返還原告；並陳明願供擔保，請准宣告假執行。
二、被告答辯：
　㈠被告所有系爭房屋於83年興建至84年完工，並未占用953地號
    土地，當時953地號土地上坐落斷垣殘壁之矮房，嗣經拆除
    而成空地，88年間遭逢921大地震，導致被告所有系爭房屋
    牆壁發生龜裂，向953地號土地微傾，被告並非故意將房屋
    傾斜興建占用鄰地，而被告自完工後迄今並無新增合法建物
    。
　㈡依基隆市地政事務所測量結果，被告所有系爭房屋除共同壁
    外並未占用953地號土地，被告與953地號土地前地主林陳阿
    美已簽訂系爭協議書，約定雙方一人出一半土地興建共同壁
    ，林陳阿美如要使用共同壁，要付一半共同壁的費用給被告
    。又林陳阿美與被告亦於83年7月25日簽訂「使用共同壁協
    定書」，記載以右鄰基地境界線為共同壁之中線，共同使用
    牆壁，將來各無異議等語。可證953地號土地地主有同意使
    用該地興建系爭房屋共同壁。被告就系爭房屋興建24公分共
    同壁，107年間原告以953地號土地為基地，於系爭房屋共同
    壁上釘釘子搭建系爭鐵皮屋，確有使用被告興建之共同壁。
　㈢附圖僅標示垂直投影面積，並未明確標示系爭房屋共同壁占
    用953地號土地之寬度及深度，原告無從證明被告有逾越系
    爭協議書約定範圍而占用原告土地之情事。況原告於107年
    搭建非合法之系爭鐵皮屋僅1層半，拆除系爭房屋占用953地
    號土地之共同壁部分，對原告並無促進土地利用價值，且勢
    必造成已傾斜系爭房屋之二次傷害，危及公共安全，應屬權
    利濫用，故依民法第796條、第796條之1、第148條規定，原
    告不得請求被告拆除共同壁返還占用部分土地等語。
　㈣故請求法院判決：原告之訴及假執行之聲請駁回；並陳明如
    受不利之判決，願供擔保，請准宣告免為假執行。
三、本院之判斷：
　㈠原告主張953地號土地為其所有，被告所有系爭房屋如附圖編
    號B、D所示共同壁（下稱系爭共同壁）占用953地號土地之
    事實，業據原告提出土地登記第一類謄本、建物登記第二類
    謄本等件為證，並經本院囑託基隆市地政事務所會同至現場
    勘驗測量屬實，有本院勘驗測量筆錄、現場照片及基隆市地
    政事務所110年9月15日土丈字第228號土地複丈成果圖、111
    年3月29日土丈字第331號土地複丈成果圖（複丈日期111年5
    月10日，即附圖）在卷足憑（詳本院卷第135-151、157-159
    、233-235頁），且為被告所不爭執，則原告主張被告占有
    其所有953地號土地之事實，堪信為實在。
　㈡按「所有人對於無權占有或侵奪其所有物者，得請求返還之
    。對於妨害其所有權者，得請求除去之」，民法第767條第1
    項前段、中段固有明文，惟所有人此項請求權之行使，須以
    相對人之占有係無正當權源為要件。又以無權占有為原因，
    請求返還土地者，占有人對土地所有權存在之事實無爭執，
    而僅以非無權占有為抗辯者，土地所有權人對其土地被無權
    占有之事實無舉證責任，占有人自應就其取得占有係有正當
    權源之事實證明之（最高法院85年度台上字第1120號民事判
    決要旨參照）。經查：
　⑴被告前委請吳彭斌建築師事務所於其所有954地號土地上興建
    系爭房屋，於83年7月14日與相鄰953地號土地所有人林陳阿
    美簽訂系爭協議書，第1條約定：「甲方（即被告）所有座
    落：基隆市○○區○○街00號，與乙方（即原告前手林陳阿美）
    私有座落：基隆市○○街00號，房屋毗鄰兩屋間原已使用共同
    牆壁，今因甲方需要，就所有房屋拆除重建，兩屋間之共同
    牆壁，而乙方同意之。」、第2條約定：「甲方重建房屋為
    鋼筋混凝土，三層樓房，共同壁8寸，乙方若要興建時兩屋
    中間共同壁，乙方補貼共同壁4寸錢給甲方，以當年實價補
    貼給甲方，…」（詳本院卷第242-243頁），林陳阿美即於83
    年7月25日於「使用共同壁協定書」（下稱共同壁協定書）
    上簽名蓋章，被告並檢附共同壁協定書等資料，向基隆市政
    府申請83工建字第151號建築執照，於興建完成後取得基隆
    市政府84基使字第166號使用執照，迄今未有改建等情，有
    兩造各提系爭協議書、被告所提共同壁協定書、建築物竣工
    照片黏貼卡、司莊阿水新建三樓店鋪住宅工程竣工圖節本、
    歷年google街景圖可稽，核與本院依職權調閱系爭房屋之建
    物登記第一類謄本所示，系爭房屋於84年6月24日建築完成
    、使用執照字號（84）基使字166號（詳本院卷第43頁）相
    符。
　⑵揆諸被告與林陳阿美簽具之共同壁協定書內容所載，「茲照
    上開事項（即被告於954地號土地上起造住宅用途之系爭房
    屋）建築房屋以右鄰（即林陳阿美）基地境界線為共同壁之
    中線共同使用牆壁將來各無異議特此協定」（詳本院卷第24
    4頁），足證林陳阿美同意被告興建系爭房屋以雙方土地界
    址為牆壁中心，被告得將部分牆壁結構興建於林陳阿美所有
    953地號土地上，作雙方建物之共同壁使用，酌以系爭協議
    書第1、2條亦載明，林陳阿美同意被告拆除重建兩屋間之共
    同牆壁，並於其欲建屋時補貼被告共同壁費用等情，堪認林
    陳阿美確實同意提供953地號土地相鄰部分予被告興建共用
    牆壁，以作自己將來興建建物時之牆壁使用，則被告依約自
    得跨越雙方土地界址占用如附圖編號B、D所示土地興建系爭
    共同壁甚明。
　⑶原告固不爭執其繼受前地主林陳阿美與被告間就系爭共同壁
    之約定，應受系爭協議書拘束，然主張前地主林陳阿美僅協
    議共用牆壁，並未同意被告得用953地號土地興建共同壁云
    云，然倘若被告不使用相鄰953地號土地興建系爭房屋牆壁
    ，而係自行退縮興建外牆於自己所有土地上，則根本無需取
    得鄰地所有人同意，雙方又何必簽訂系爭協議書及共同壁協
    定書，載明共同使用牆壁？且被告更無需向基隆市政府檢附
    共同壁協定書作土地權利證明文件申請建造執照（建築法第
    30條：「起造人申請建造執照或雜項執照時，應備具申請書
    、土地權利證明文件、工程圖樣及說明書」參照），是依林
    陳阿美與被告約定共同壁時之真意，當包含互相提供相鄰之
    土地建築共同壁以共同使用。
　⑷原告雖又否認所興建之系爭鐵皮屋有使用系爭共同壁，然查
    系爭協議書係約定:被告興建8寸共同壁時，林陳阿美若要使
    用該共同壁，須補貼共同壁4寸錢。並未剝奪林陳阿美日後
    是否使用該共同壁興建房屋之權利。況原告嗣後興建系爭鐵
    皮屋與被告所有系爭房屋緊密相連，中間並無縫隙，有現場
    照片在卷可考，又據被告所提系爭鐵皮屋興建時之照片，可
    見數根樑柱沿系爭房屋右側牆面架立，並釘固於系爭共同壁
    上（詳本院卷第299-304頁），可見原告興建系爭鐵皮屋時
    ，確有利用被告所建系爭共同壁之情。
　⑸至原告主張被告僅興建約5寸壁，被告則辯稱依約興建8寸壁
    乙節，據基隆市地政事務所測量員表示，係以整棟建物面積
    套至占用土地計算，再反推論計算共同壁占用面積，沒有辦
    法精細測量系爭共同壁寬度、深度等語，有本院電話紀錄可
    查，原告復未能舉證被告有何逾越系爭協議書、共同壁協定
    書同意使用之範圍，縱原告自行計算之被告興建之系爭共同
    壁僅5寸，既仍在系爭協議書約定之範圍內，原告自應受該
    約定之拘束，不得請求被告拆除系爭共同壁及返還占用之95
    3地號土地。
四、綜上所述，被告係經原地主林陳阿美同意而占用953地號土
    地興建系爭共同壁，尚非無權占有，原告既已繼受系爭協議
    書之拘束，其依民法第767條第1項規定，請求被告將系爭共
    同壁垂直投射占用953地號土地之部分拆除，將占用之土地
    騰空返還原告，為無理由，應予駁回。又原告之訴既經駁回
    ，其假執行之聲請亦失所附麗，應併予駁回。
五、本件判決基礎已臻明確，兩造其餘之攻擊防禦方法及所提之
    證據，經本院審酌後，認與判決結果不生影響，爰不一一論
    述，併此敘明。
六、結論：原告之訴為無理由，依民事訴訟法第436條第2項、第
    78條，判決如主文。
中　　華　　民　　國　　111 　年　　9 　　月　　 6　　日
                  基隆簡易庭法　官　林淑鳳　　　　　
以上正本係照原本作成。
對於本件判決如有不服，應於收受送達後20日內向本院提出上訴
書狀，上訴於本院合議庭，並按他造當事人之人數附具繕本。如
委任律師提起上訴者，應一併繳納上訴審裁判費。
中　　華　　民　　國　　111 　年　　9 　　月　　 6　　日
                            書記官　張景欣